行  政  法  院  判  決                              八十八年度判字第六四號
    原      告  玳通有限公司
    代  表  人  甲○○
    訴訟代理人  林鎰珠  律師
    被      告  經濟部中央標準局
右當事人間因發明專利舉發事件，原告不服行政院中華民國八十七年六月十六日台八
十七訴字第二九八二○號再訴願決定，提起行政訴訟，本院判決如左︰
    主  文
原告之訴駁回。
    事  實
緣本件關係人群菱工業股份有限公司於民國八十一年五月一日以其「電池組特性之測
試方法」係將多迴路電壓測試器之多數組電壓試線分別接於電池組之各電池正負極端
，使蓄電池組經由供電之設備負載放電，於預定放電時間後重新輸入電源，使電池組
充電，在充電與放電期間，多迴路電壓測試器連續重覆掃描讀取電池組之各電池電壓
資料，並儲存於記憶體，再將各電池之特性曲線以等間距方式逐一繪成特性曲線比較
圖，藉由該特性曲線比較圖之間距變化以判知電池組之個別電池特性等情，向被告申
請發明專利，經編為第00000000號審查、准予專利，於公告期滿審查確定後
，發給發明第六○六八八號專利證書。嗣原告以本案之測試方法為交通部標購器材之
制式規格，並非新發明，有違核准專利當時（以下簡稱當時）專利法第一條、第二條
第一款及第五款規定云云，檢附交通部電信局七十八年四月二十七日所制定編號中材
電二四○○－○「單電池容量試驗設備」規格資料（以下稱引證一即證據二）、臺灣
省電機技師公會於八十五年一月二十日就本案與包括引證一所作之鑑定報告（以下稱
引證二即證據三）及關係人八十年三月印製之單電池容量試驗設備操作及維護說明書
（以下稱引證三即證據四），對之提出舉發。案經被告為「本案舉發成立，應撤銷其
專利權。」之審定，關係人訴經經濟部經（八六）訴字第八六六○七一一二號訴願決
定將原處分撤銷。被告重行審查，為本案舉發不成立之審定，發給八十六年九月十八
日（）台專（判）○四○二四字第一三六八九四號專利舉發審定書。原告不服，乃
循序提起行政訴訟，茲摘兩造訴辯意旨於次：
原告起訴意旨略謂︰按修正前專利法第一條規定有：「凡新發明具有產業上利用價值
者，得依本法申請專利。」又「本法所稱新發明，謂無左列情事之一者：一申請前已
見於刊物或已公開使用，他人可能仿效者；二運用申請前之習用技術，知識顯而易知
未能增進功效者。」復為同法第二條第一、五款所規定，惟被舉發案有違前揭法條規
定，不符發明專利要件，依法自應撤銷其不當獲准之專利權，查：（一）查被舉發案
係一種電池組特性之測試方法，其主要專利特徵係如被舉發案申請專利範圍所述：「
．．．配合被舉發案說明書內容可知，其為一種用於測試電信交換機或電腦系統不斷
電設備之電池組容量、性能。而由原告所提證據二可證明該方法實際上為交通部電信
局所制訂之電信技術規範，並非被舉發案之新發明。又由證據四為關係人於被舉發案
申請前所公開發行之維護說明書，故其有早先公開之事實，並喪失新穎性，依法並不
符發明專利要件。（二）駁回再訴願決定之理由均在於證據四第一○八頁以後，惟其
內容係被舉發案提出申請以後方予增列，故其揭露內容對於被舉發案不具證據力。然
而原告必須鄭重聲明的是：本案於訴願、再訴願階段，即一再強調證據四第一○八頁
以後內容究竟於何時增列公開，固尚有爭執待察之處，但關係人已坦承其第一○七頁
以前的內容係在被舉發案提出申請前公開，而被舉發案於遭舉發後始主張之「特性曲
線比較圖」特徵除揭露於第一○八頁以後之內容外，亦具體揭露於其第一○七頁以前
之內容中，換言之，原告、原決定及再訴願決定機關根本無須計較證據四第一○八頁
以後內容之公開日期，只須由第一○七頁以前之內容即可證明被舉發案所謂的「特性
曲線」特徵已喪失新穎性。又由原告提出之訴願理由書及再訴願理由書中均可明顯看
出，前述聲明係原告提出訴願及再訴願之主要訴求。惟訴願決定與再訴願決定似刻意
迴避原告之前述主張，反而一再於爭議性高且事實亦未查明之第一○八頁以後內容增
列公開日期問題上打轉，實令原告無法理解。且原決定機關陳述原告於訴願審議委員
會中之言詞辯論內容，亦有扭曲事實避重就輕之嫌，從原決定歸納本案之訴願理由主
要訴求可明顯看出，原決定認定原告之訴願理由主要訴求仍放在證據四第一○八頁以
後內容公開日期之爭執。惟原告懇請大院參酌原訴願理由書內容，可證明本案主要訴
願理由係強調被舉發案專利特徵已揭露於證據四第一○七頁以前之內容中，並非以第
一○八頁以後公開日期之爭執為重點，可見原決定機關有顛倒訴願理由主要訴求之嫌
。又本案前係由原告提出訴願，依訴願法精神，訴願決定、再訴願決定理應根據原告
之主張事實加以詳察，惟事實卻不然，被告除忽略本案訴願理由之主要訴求外，對於
原告在言詞辯論之主張內容亦有所扭曲。訴願決定機關除要求關係人說明第一○八頁
以後內容公開日期之問題外，亦應針對原告之此點訴求要求關係人釐清，惟於言詞辯
論中並無如是要求，在訴願決定中亦完全未予提及，顯然有失訴願機關之應有職責與
立場。再者，原告雖不強調證據四第一○八頁以後內容之公開日期問題，但被告、訴
願決定及再訴願決定對於刊物公開日期之認定顯然是違反常理與經濟法則，其接受關
係人指其本身非出版商，故增訂第一○七頁（應為一○八頁）以後內容時，未更改封
面所載日期之主張。惟關係人作如是主張時，並未提出任何有力之反證資料，如關係
人雖主張由其發行的證據四有版本之差異，但其由舉發答辯乃至於答辯階段及言詞辯
論時，均未提出未修訂前之版本內容，在缺乏具體反證資料的支持下，被告、訴願決
定及再訴願決定機關竟一一聽信關係人此一違反常理之主張，顯有違法失職之處；且
關係人在其訴願時提出之電池特性測試資料，其測試時間之顯示形式與證據四第一一
六頁之日期推定存在嚴重矛盾，此足以證明關係人與被告對證據四第一○八頁以後內
容之日期推定與事實不符。另，被舉發案遭舉發之前，其對外主張之專利權範圍係申
請專利範圍獨立項之全部內容，經原告檢具證據提出舉發，證明其獨立項內容所載之
電池阻及電壓資料取得步驟均為公開在先的證據二、四所揭露後，始主張其專利特徵
係根據前述步驟取得電池內阻及電壓資料作成之「特性曲線比較圖」。惟原告欲強調
的是：「特性曲線比較圖」只是一種數據的表現方式，根本不是一種「技術思想」，
根據專利法第十九條規定：「稱發明者，謂利用自然法則之技術思想之高度創作。」
，被舉發案主要專利特徵既非一種「技術思想」，即非可准予專利之適格發明標的。
被告只以被舉發案自認之「特性曲線比較圖」特徵未見於證據二、四，即認定被舉發
案未喪失新穎性，顯然未考慮「特性曲線比較圖」僅為數學方法之數據「表示」方式
，其非一種「技術思想」之呈現，根本不得准予發明，有關此點，被告亦未審及，殊
有不當。（三）針對被舉發案主要專利特徵已揭露於公開在先的證據二、四之事實提
出說明：原告欲先聲明的是，被舉發案於申請專利範圍獨立項中主張之專利權範圍係
包括電池內阻及電壓資料等取得步驟及前述取得數據以曲線方式表現之測試方法，經
以證據二、四提出舉發，證明其中電池內阻及電壓資料之擷取方法已見揭露於證據二
、四，有關此部分係被告與關係人所不爭執，故原告亦不再贅述。至於關係人於舉發
事件後所主張以「特性曲線」表現測試結果之特徵事實上已見揭露於證據四第一○七
頁以前之內容中，而證據四第一○七頁以前之內容係早於被舉發案提出申請前即已公
開，亦為被告與關係人所坦承，故由證據四第一○七頁以前之內容即足以證明被舉發
案主張之專利特徵已喪失新穎性。請參閱附件一為證據四之部分頁次，首先在其第三
頁中介紹一種「新的蓄電池組容量自動試驗方法」，在(1)段中指出：「從傳統方式放
電試驗中得到的數據顯示，在一系列由放電試驗期間測試紀錄所描繪出的蓄電池放電
電壓曲線中，整組容量最小的電池電壓曲線位於底部，如圖1-1-3a所示，因為比起其
他蓄電池，它有較高的內阻和較低的電動勢（Electro-Motive Force），此種放電特
性曲線和經由真正負載（通信設備）放電所得到的應該相同。依據上述特性分析發展
出來的容量試驗新方法，可節省巨大的人力物力。」由前段載於證據四第三、四頁內
容中可明顯看出，其即在說明一種將放電試驗期間所測試紀錄的電池電壓資料繪製曲
線，當某一電池容量小時，其電壓曲線將位於底部（如第４頁圖1-1-3a所示），如此
即可透過其曲線來判斷電池是否容量已小，進而決定是否更換。又請參閱證據四之第
八四頁之３－６節「GRAPHIC  JOB（圖式分析工作）」，其指出：「繪圖工作程式可
將兩系統（ＳＣＢＴ和ＭＣＴ）在每一分鐘記錄下的數繪製成曲線圖，以供使用者分
析之用，曲線圖之橫軸是時間（TIME）單位為分（MIN） ，縱軸是電壓單位Ｖ或溫度
單位。」再者，從證據四第八五頁起更進一步的說明執行「充電放單元」、「多回路
單元」等之繪圖功能選擇，如3-6-1 節為選擇充電單位繪圖功能，3-6-2 節為選擇電
壓繪圖曲線（八六頁）、3-6-3 選擇溫度繪圖曲線、3-6-4 選擇多回路單元繪圖功能
（九十頁）。而在第八七至八九頁之圖五、圖六則具體揭露所繪製出之特性曲線圖。
由上述可明顯看出，證據四第一○七頁以前內容中即揭露有將放電期間擷取資料繪成
特性曲線之技術內容，而該特性曲線之繪製係被舉發案目前主張為不可或缺步驟之主
要專利特徵。今該步驟亦已揭露於早先公開之證據四第一○七頁以前內容中，即足以
證明被舉發案已喪失新穎性。而前述資料中唯一未能揭露者，係證據四在第一○七頁
以前的內容中並未將各組特性曲線以「等距」排列成如被舉發案第三圖所示態樣，惟
此一差異顯然不足以單獨構成專利特徵。按，相同測試條件下的曲線，其以等距排列
以取得相同之比較基準，為比較圖表之基本常識，即如多人比較身高，必須站在同一
水平面上，始能比較出其高矮差別之道理相同。況「特性曲線比較圖」僅為一種單純
的數據表示方式，其中絲毫不存在任何「技術思想」成分，並不得為發明之標的，此
一事實先前亦為被告所主張者：如附件二所示，係關係人提起訴願時，被告送訴願決
定機關之訴願答辯書，其理由三可知，被告先前尚認為被舉發案在申請專利範圍中數
據測試方法已遭揭露的狀態下，將多筆資料繪成的特性曲線比較圖，僅為一種測試結
果之表示方式，並進一步指出不能因數據資料表示方式有所差異，即主張為測試方法
之新發明。今被告雖對於證據公開日期之認定方式上出現歧異，但對於技術部分之判
斷則不應存在雙重標準。事實上，被告以往對於不同形式表現的資料結構均視為非技
術思想之創新而不符發明專利要件，根據先前判例可知，大院亦採相同論見，如附件
三所示，係大院七十八年度判字第五二六號判決影本，其要旨指出「以收件人之電話
號碼，轉換成收件者之地址資訊，而以電腦取代人工配發郵件，其基本觀念與一般資
料之數字化作法相同，在技術思想上並非創新，不得申請專利。」與前述判例相仿，
被舉發案係利用習知測試步驟擷取電池於放電過程中之電壓信號，該電壓信號在擷取
過程中可能是類比形式，亦可能為數位形式，根據被舉發案獲准專利當時的技術水準
，有足夠能力將前述信號數字化或刻度化（利用儀表），而被舉發案選擇以特性曲線
形式表示電池在放電過程中的電壓變化，僅為可用數據表現方式的其中之一而已，根
據前述判例可知，將一般資料數字化、符號化，甚至圖形化均為一般性技術，非技術
思想之創新，不符發明專利要件。因此，根據被告先前之訴願答辯書內容及大院先前
判例可知，被舉發案主張為主要專利特徵之「特性曲線比較圖」非可獲准專利之適格
標的，依法亦應撤銷不當獲准之專利權。（四）另查，關係人主張證據四第一一六頁
所示測試畫面中的目前時間為16:30:05  92年06月09日，可證明其第一○八頁以後之
內容係為被舉發案提出申請後方予增列，此一主張為被告接受，乃認定證據四第一○
八頁以後內容不得據以證明被舉發案喪失新穎性。惟此一認定顯然忽略第一一六頁所
示的測試畫面係由電腦螢幕產生，而電腦日期係可因使用者之不同需要予以調整改變
。換言之，證據四第一一六頁所示的目前時間不管是否經過調整，均為可經過人工調
整之數值，依法其不具任何公信力及參考價值。又心須注意的是：證據四第一一六頁
所示目前時間92年06月09日，究竟以「西元」或「民國」形式顯示，攸關其證明能力
，如其為西元形式，或可換算民國八十一年，而晚於八十年三月，但該測試畫面上之
日期排列方式明顯為中式，故其極可能係以民國形式顯示，如為民國形式，則證據四
第一一六頁顯示者為一「未來日期」，並非當時日期，其即無法據以證明係先有測試
圖形，再於事後增列。原告欲主張的是：由該電池特性資料內容可證明關係人對證據
四第一一六頁顯示日期的推定有明顯矛盾。該電池特性資料係由列表機印出，其每一
次測試數據下方均列印有測試時間，如記錄次數１的時間為：82/02/25 14:29:29 ，
記錄次數２的時間為：82/02/25  14:29:35，其每隔６秒鐘讀出一組數據，而上述時
間之年份為82，如根據關係人推定證據四第一一六頁日期之方式，該數字82係指西元
1982年，但在1982年時，關係人根本尚未發展出「單電池容量試驗設備」，如何在19
82年對電池組進行放電測試﹖可能的狀況有二：(1)該測試時間係可隨意調整，其顯示
時間不代表當時之時間。(2)該測試時間係以「民國」形式顯示，則或可解釋其代表者
確為測試當時的時間。但不論前述兩種狀況何者為真，均已間接證明證據四第一一六
頁顯示之日期，不得用以反駁證據四第一○八頁以後之公開日期，其原因淺顯可知，
前述附件四與證據四均以相同的「單電池容量試驗設備」取得電池特性資料，不同處
在於前者未予特性曲線化，後者第一○八頁以後內容則將電池特性資料繪成特性曲線
比較圖，但同一設備在測試日期的顯示方式卻有明顯不同，據此可充分證明證據四第
一一六頁中所示測試日期根本不具採證價值，則證據四之公開日期應以封面所載為準
，而根據前述可知，證據四內容已完全揭露被舉發案之主要專利特徵，據此可充分證
明被舉發案已喪失新穎性。（五）另查，被告指被舉發案具功效增進處在於其將偵得
所有電池之內阻及電壓資料繪製成一特性曲線，以方便於判別電池特性。但有關此一
技術方法亦為交通部電信總局之技術規範，如原證據三中含有交通部電信總局於七十
三年十月一日制訂之「通信用電力、空調設備維護作業規範」，其中即包含所測得電
池電壓資料必須繪成特性曲線之作業規範，由此即足以證明被舉發案利用習知測試方
法取得多筆電池電壓資料，並將其繪成充電、放電特性曲線，供判斷其電池特性，本
為交通局電信總局發交各下屬單位，並經長年使用之習知維護作業技術，並不具任何
新穎性。又原告曾隨訴願理由檢附一混合式記錄器之型錄，由其封底右下角可看出該
文件於一九八七年登記著作權，並於一九九○年五月在日本印製發行，其公開日期遠
早於被舉發案之申請日。由該文件內容可明顯看出，該型號HR2500E 可以高速同時接
收處理三佰線資料，並將所接收可高達三百筆以上的特性資料繪製成特性曲線，供維
修人員掌握判斷各筆資料之特性。故前述型錄內容應可證明一事實，即將多筆資料利
用電腦軟體或其他方式繪成一特性曲線圖，供維修或其他用途，在被舉發案申請前即
為一公知技術，並不具任何進步性。（六）綜上所述，被舉發案主要專利特徵在以多
迴路同時測試不斷電系統各個電池充電、放電時之內阻與電壓資料，進而將其繪成一
特性曲線圖，供判斷比較電池是否容量已小，以為更換電池之依據。惟前述電池內阻
及電壓資料之測試取得方法已見於公開在先之證據二、四，致關係人轉而主張其主要
專利特性係在特牲曲線比較圖之繪製，並指證據四第一○八頁以後內容為被舉發案申
請後方予增列，惟將電池內阻與電壓資料繪成特性曲線比較圖之技術除揭露證據四第
一○八頁以後內容外，事實上亦已揭露於第一○七頁以前之內容中（第三、四頁第八
四至九一頁），而第一○七頁以前內容係關係人自承於八十年三月即予公開，故被舉
發案喪失新穎性之事實已屬確鑿，為此謹請撤銷不當之原處分、原決定及再決定，令
被告查明事實後，重為適法處分等語。
被告答辯意旨略謂︰一、起訴理由稱舉發證據二及證據四第一○七頁以前之內容已揭
露本案之技術特徵，本案喪失新穎性云云。惟查證據二、四對電池電壓（容量）之測
試數據之擷取方法雖已有揭露（即本案申請專利範圍第二、三、四項），但其等對數
據之處理方式則與本案完全不同，亦即證據二、四僅將電池容量之數據列表比較，需
長時間比對，判讀不易，而本案申請專利範圍第一項之將資料繪成連續曲線，並將起
點予以等間距排列成比較圖，可縮短判讀數據之時間之特徵為不可或缺之步驟，在技
術上較證據二、四有功效之增進，難謂與測試方法無關連，故本案仍具專利要件。二
、起訴理由又稱證據四在第一○八頁以後之內容，其公開日期應以封面日期為準才對
云云。惟查證據四第一○八頁以後之內容係為後來增訂的，其增訂部分之公開日期晚
於本案申請日，在訴願決定書及再訴願決定書均有詳細說明，又起訴理由亦無提出確
切增訂日期，實無法證明其公開日期早於本案申請日。三、起訴理由稱原告在訴願階
段檢附一混合式記錄器之型錄，可證明本案為一習知技術，不具進步性云云。惟查該
混合式記錄器之型錄係為新證據，並非在舉發程序中提出，又未經被舉發人答辯，實
非本件舉發案於行政救濟階段可得審究之範疇。綜上所述，被告所為本案舉發不成立
之審定並無違法，本案原告之訴無理由，請駁回原告之訴等語。
    理  由
按凡新發明具有產業上利用價值者，得依法申請專利，為當時專利法第一條所規定。
又核准專利之發明，任何人認有違反當時專利法第一條至第四條之規定，應撤銷其專
利權者，依同法第六十一條第一項規定，得附具證據向專利局舉發之；從而有無應撤
銷發明專利權之情事，依法應由舉發人附具證據供查。本件被告以引證二非可供實質
比較，僅供審查參考。引證一規範單電池容量試驗設備包括手提式個人電腦、列表機
、多路電壓溫度測試器、充放電路及旁路二極體單元等，記載有關蓄電池組最小容量
蓄電池之檢出，主要係將多路電壓溫度測試器之感測線接到蓄電池組之每一電池，停
止整流器輸出，使蓄電池組經由通信設備放電，時間約三十分鐘至一小時，記錄每只
蓄電池之電壓及溫度，以選出整組中容量最小之蓄電池組，引證一亦規範多路電壓溫
度測試器以RS-232C 與手提式個人電腦連線，接受電腦指令以掃瞄量測各路電壓及溫
度，並將每周期測得結果傳回電腦處理及儲存，個人電腦可設定為最小容量蓄電池之
檢出、自動充放電、充電、放電或並聯操作等模式，可顯示及列印充（放）電電流、
電池電壓等資料。引證三除揭示相同於引證一有關內容外，並詳細說明實際「單電池
容量試驗設備」之設計及操作維護。引證一、三雖已揭露電池電壓（容量）之測試數
據擷取方法，惟對數據之處理方式與本案不同，引證一、三僅將電池容量之數據列表
比較，須長時間比對，判讀不易，而本案申請專利範圍第一項將資料繪成連續曲線，
並將起點以等間距排列成比較圖，可縮短判讀數據之時間，具增進之功效。至引證一
所附多路電壓溫度測試器採購清單非屬引證一（共十一頁）之內容，且未揭示公開日
期，不具證據力；由引證三第一一九頁所示時間西元一九九一年十二月三十一日，可
知第一○八頁所附「中文操作軟體說明」至少晚於該時間增列，引證三第一○八頁以
後增訂之部分不具證據力。引證一至三不足以證明本案不具專利要件，乃為本案舉發
不成立之審定，揆諸首揭規定，洵非無據。原告為前揭主張，惟查訴願機關曾於八十
七年一月十二日就關於引證三即證據四被舉發人於八十年三月印製之「單電池容量試
驗設備操作及維護說明書」第一○八頁以後內容公開日期之爭議，進行言詞辯論，原
告雖謂該項證據第一○八頁以後亦具證據力，然關係人則主張其封面日期固為八十年
三月，惟第一○七頁以後內容係後來增訂，由於關係人並非出版商，故未更改增訂版
之封面日期，相關之證明為：一第一一九頁圖表所示時間為西元一九九一年十二月十
三日（關係人誤稱為西元一九九二年十月二十日），已在封面日期之後，而測試資料
完成後始有圖表，說明書不會用以後之圖表作說明；二引證三之目錄仍為舊版本，只
編到第一○七頁；三第一○七頁以前均以英文列印表格，第一○八頁以後則以中文列
印，第一一六頁之日期晚於本案申請日；引證三第一○八頁以後之增訂部分不具證據
力云云。經查引證三第一○八頁以後之內容為單電池容量試驗設備中文操作軟體說明
，由第一一六頁之時間16:30:05九二年六月九日及第一一九頁之時間15:53:52  91/1
2/13，可知其第一○八頁以後內容至少晚於該等時間始增列，足證關係人之主張尚可
採信，引證三第一○八頁以後之增訂部分公開日期晚於本案申請日八十一年五月一日
，不具證據力，原告主張各節自非可採。從而被告重行審查後為本案舉發不成立之審
定，核無違誤，一再訴願決定遞予維持，俱無不合。原告之訴為無理由，應予駁回。
據上論結，本件原告之訴為無理由，爰依行政訴訟法第二十六條後段，判決如主文。
中    華    民    國     八十八      年      一      月      十五       日
                    行 政 法 院 第 四 庭
                                審 判 長 評  事      葉  振  權
                                         評  事      吳      仁
                                         評  事      吳  錦  龍
                                         評  事      林  家  惠
                                         評  事      吳  明  鴻
右  正  本  證  明  與  原  本  無  異
                                         法院書記官  張  惠  美
中    華    民    國     八十八      年      一      月      十九       日
